臺灣高等法院刑事判決
109年度上訴字第3101號
上  訴  人  
即  被  告  洪宇軒




上列上訴人即被告因違反毒品危害防制條例案件，不服臺灣士林
地方法院109年度審訴字第287號，中華民國109年7月10日第一審
判決（起訴案號：臺灣士林地方檢察署109年度毒偵字第309號）
，提起上訴，本院判決如下：
    主  文
原判決撤銷。
本件公訴不受理。
    理  由
一、公訴意旨略以：被告洪宇軒（下稱被告）於民國105年8月12
    日，因施用第二級毒品案件，經臺灣新北地方法院判處有期
    徒刑6月確定，於106年11月5日執行完畢。詎其仍不知悔改
    ，復基於施用第一級海洛因及第二級毒品甲基安非他命之犯
    意，於109年1月14日某時，在臺北市○○區○○路0段000巷00號
    住處，以將海洛因及甲基安非他命混合於香菸內燒烤吸食之
    方式施用第一級毒品海洛因及第二級毒品甲基安非他命乙次
    。嗣於109年1月14日23時40分許，在臺北市中山區建國北路
    3段與農安街交岔路口處，為警查獲，並在其女友黃翔羚（
    黃翔羚涉嫌違反毒品危害防制條例罪嫌，另案偵辦）身上扣
    得第一級毒品海洛因2包（總毛重1.06公克、總淨重0.7公克
    ）第二級毒品安非他命3包（總毛重3.3公克、總淨重2.43公
    克），並採尿送驗呈嗎啡及安非他命陽性反應，因認被告涉
    犯毒品危害防制條例第10條第1項、第2項之施用第一級毒品
    、第二級毒品罪嫌等語。
二、按起訴之程序違背規定者，應諭知不受理之判決，並得不經
    言詞辯論為之，刑事訴訟法第303條第1款、第307條分別定
    有明文。上述規定，依同法第364條規定，於第二審審判程
    序亦有準用。又刑事訴訟法第303條第1款規定所稱「案件有
    起訴之程序違背規定之情形者」，係指檢察官提起公訴之訴
    訟行為於程序上有違法律之規定而言，而提起公訴之訴訟行
    為是否於程序上有違法律規定，原則上固以起訴時所存在之
    事項及法律規定為判斷，惟檢察官起訴後始發生之情事變更
    事由，致法院不能為實體審理及判決者，亦屬「起訴之程序
    違背規定」。次按，施用第一、二級毒品為犯罪行為，毒品
    危害防制條例第10條設有處罰規定。故施用第一、二級毒品
    者，本應科以刑罰。惟基於刑事政策，對合於一定條件之施
    用者，依同法第20、24條等規定，係採「觀察、勒戒或強制
    戒治」與「附命完成戒癮治療緩起訴處分」等雙軌治療模式
    。而本次於109年7月15日修正施行之毒品危害防制條例第20
    條第3項及第23條第2項，雖僅將原條文之再犯期間由「5年
    」改為「3年」，惟鑑於將施用毒品者監禁於監獄內，僅能
    短期間防止其接觸毒品，因慣用毒品產生之「心癮」根本無
    法根除，並慮及毒品危害防制條例施行多年累積之戒毒經驗
    及實效，暨逐步擴充之醫療、戒癮機構、專業人力、社區支
    援系統等資源，尤以本次毒品危害防制條例第24條修正，擴
    大檢察官對施用毒品者附條件緩起訴處分之範圍，使其能視
    個案具體情形給予適當多元社區處遇。是本次修正後對於施
    用毒品者之思維，自應與時俱進，擺脫以往側重於「犯人」
    身分之處罰，著重其為「病患」之特質，並以「治療」疾病
    為出發點，重新評價前揭所謂「3年後再犯」之意義。因此
    ，上述所謂「3年後再犯」，只要本次再犯（不論修正施行
    前、後）距最近1次觀察、勒戒或強制戒治執行完畢釋放，
    已逾3年者，即該當之，不因其間有無犯第10條之罪經起訴
    、判刑或執行而受影響，應由檢察官循上開雙軌治療模式，
    為合義務之裁量處置（最高法院109年度台上大字第3826號
    裁定、109年度台上字第3826號刑事判決意旨參照）。
三、經查：被告前因施用毒品案件，經臺灣桃園地方法院以97年
    度毒聲字第931號裁定送觀察、勒戒後，因無繼續施用毒品
    之傾向，於97年11月5日停止處分釋放出所，並由臺灣桃園
    地方檢察署檢察官以97年度毒偵字第2946號為不起訴處分確
    定。嗣被告雖又因多次涉犯施用毒品案件，並經判刑確定而
    執行，卻未再受裁定執行觀察、勒戒等情，有本院被告前案
    紀錄表在卷可考（見本院卷第41至63頁）。而被告所犯本件
    於於109年1月14日某時，在臺北市○○區○○路0段000巷00號住
    處，以將海洛因及甲基安非他命混合於香菸內燒烤吸食之方
    式同時施用第一級毒品海洛因及第二級毒品甲基安非他命乙
    次之犯行，距其上開觀察勒戒執行完畢之日已逾3年，則如
    前所述，本案即應由檢察官循雙軌治療模式為選擇裁量處置
    。檢察官雖依修正前之規定提起公訴，然因情事變更，法院
    無從替代檢察官為上開合義務性之裁量處遇，應認本件起訴
    程序違背規定，且無從補正。是以原審未及適用修正後之新
    法規定，而對被告同時施用第一級毒品及第二級毒品之本次
    犯行諭知有罪之實體判決，自有未恰。被告上訴意旨以其符
    合自首及自白之減刑規定，並請求再依刑法第59條規定酌減
    其刑，而指摘原審判決量刑過重乙節，雖無理由。然原判決
    之認定既有可議，自應由本院將原判決撤銷，改諭知公訴不
    受理之判決如主文第2項所示，並不經言詞辯論為之。
據上論斷，應依刑事訴訟法第369條第1項前段、第364條、第303
條第1款、第307條，判決如主文。
中　　華　　民　　國　　109 　年　　12　　月　　16　　日
                  刑事第十一庭  審判長法　官  周煙平
                                      法　官  連育群
                                      法　官  吳炳桂
以上正本證明與原本無異。
如不服本判決，應於收受送達後20日內向本院提出上訴書狀，其
未敘述上訴之理由者並得於提起上訴後20日內向本院補提理由書
（均須按他造當事人之人數附繕本）「切勿逕送上級法院」。
                                      書記官  劉育君
中　　華　　民　　國　　109 　年　　12　　月　　18　　日